【裁判字號】    89,判,3102
【裁判日期】    891109
【裁判案由】    綜合所得稅
【裁判全文】
最  高  行  政  法  院  判  決                  八十九年度判字第三一○二號
    原      告  甲○○
    被      告  財政部臺灣省北區國稅局
    代  表  人  林吉昌
右當事人間因綜合所得稅事件，原告不服行政院中華民國八十八年九月二日台八十八
訴字第三三一九○號再訴願決定，提起行政訴訟。本院判決如左︰
    主  文
原告之訴駁回。
訴訟費用由原告負擔。
    事  實
緣原告民國（下同）八十二年度綜合所得稅結算申報，被告以其漏報取自國防部中山
科學研究院（下稱中科院）之薪資所得計新台幣（下同）三○一、一○四元，乃核定
補徵稅額二九、五二六元。原告不服，就取自中科院薪資所得三○一、一○四元部分
，申經復查結果，未准變更﹐提起訴願、再訴願亦均遭決定駁回，遂提起本訴。茲摘
兩造訴辯意旨於次：
原告起訴意旨略謂︰一、稅捐稽徵法第一條第一條之一規定：「財政部依本法或稅法
所發布之解釋函令，對於據以申請之案件發生效力。但有利於納稅義務人者，對於尚
未核課確定之案件適用之。」是以財政部於七十九年、八十三年、八十七年編印之所
得稅彙編及八十六年稅捐稽徵法令彙編中，分別以七十九年十月十八日台財稅第00
0000000號、八十三年八月三十一日台財稅第000000000號、八十七
年九月二十一日台財稅第000000000號、八十六年七月十一日台財稅第八六
一○七○○號函一再宣示，該部及各權責機關對外發佈舊函示凡未編入該各年度版之
所得稅法令彙編，分別自七十九年十一月五日、八十三年十月一日、八十七年十一月
一日、八十六年八月一日起，非經其重行核定，一律不再援引適用。經遍查上開彙編
，財政部六十八台財稅第三八五○一號及行政院台八十四財三七○○七號函，皆未編
入，應為無效之函示，必經各權責機關重新核定後，始重新生效。且依稅捐稽徵法第
一條之一之立法意旨，該二函釋，對中科院非軍職人員無拘束力。政府機關施政最忌
反覆無常，禁反言原則，具有拘束立法、司法、行政三者之效力。二、所得稅法第四
條第八款於五十二年修訂公布，稅捐稽徵機關理應於五十五年中科院創立時，據以主
張中科院非軍職人員所領「品位加給或技術加給」為應稅所得，方無瀆職、行政疏失
之責任發生。竟遲至六十八年方在檢舉人檢舉後，匆匆以六十八台財稅第三八五○一
號函釋徵免原則，以「如係、如屬」等關鍵詞授中科院自行認定「品味加給、技術加
給」為合於該免稅規定之研究補助費，且行政院、國防部及中科院基於國防需要，未
示知員工，此參財政部八十五年十二月五日台財稅第000000000號、國防部
八十五年十月九日珍琥字第二五二六號之文【基於所得稅法第四條第八款，認定給付
員工之科技品位加給暨技術津貼可免納所得稅，故未示員工．．】即明。且財政部發
文國防部後，十四年間，均無進一步具體作為，此唯一合理解釋，即配合歷任行政院
長之國防武器自主政策，以取得國防實質嚇阻戰略，保障人民自由，避免我方防禦力
量虛弱，導致共軍進犯，維持安定之社會秩序，使企業能發達，創造經濟奇跡，所增
進之公共利益，遠大於對「品位加給、技術加給」之課稅利益而不作為。是以中科院
非軍職人員之「品味加給、技術加給」之免稅權利，合於憲法第二十二條、第二十三
條要件，且與促進產業升級條例同為合於租稅優惠原則之定義：「租稅優惠者，在於
具有相同負擔能力，為誘導其某一特定行為，以違反量能原則創造租稅特權，取得租
稅利益，是以租稅優惠之憲法審查標準在於目的『所誘導之行為』與手段『租稅特權
』間是否符合比例原則，基此原則（憲法第二十三條）及憲法第一百六十六條、第一
百六十七條、憲法增修條文第十條基本科學研究發展國策，蔣總統及歷任行政院長為
保護人民之生活安定，維持社會秩序、增進全民之公共利益，為誘導中科院非軍職人
員自主防衛器之原創力，以最高行政裁量權核予「品位加給或技術加給」為免稅待遇
，連一般人民均相信有實質免稅之法律狀態存在，此有工商時報報導可稽。何況就所
得稅法第四條第八款前段、稅捐稽徵法第一條之一及第四十八條之三之立法本意暨前
彙編函示，中科院員工及一般人民皆已相信品位加給及技術津貼實質免稅之既存法秩
序之存在，並以之作成生涯規劃，處置財產，應有信賴保護原則之適用。鈞院以往判
決均指明信賴保護原則，係指人民信賴政府機關之決定，就其生活關係已有適當之安
排，應給予保護或給予合理補償而言。財政部、國防部為政府機關，鈞院應為上開自
己之見解負責。三、監察院院台財字第二四五七號函中，指出桃園縣稅捐稽徵處大
溪分處八十年四月八日回復檢舉納稅義務人，亦認為研究加給係政府為獎勵科技人員
科技研究工作之補助費（係對人民公開承認），而被告八十二年四月十五日北區國稅
三字第八二○○七三○七號函認「品味加給及技術津貼」可否適用所得稅法第四條第
八款，亦有疑義．．．，應採不溯及既往原則，明定自．．．所以本案未納稅，非可
歸責於納稅義務人。又監察院八十七年十一月二十日院台財字第八七二二○○五八○
號及八十七年十二月二十二日院台財字第八七二二○○六五八號函並表明對中科院非
軍職員工之處置顯非公平，而係中科院及稅捐機關之行政疏失所致，就桃園縣稅捐稽
徵處大溪分處八十年四月八日回復檢舉人之函，中科院非軍職人員主觀上並無違章漏
稅之故意，應享有「信賴保護原則」之適用，因其為主管機關對於人民之函示，非政
府機關內部之建議函。四、李總統八十四年十二月十二日在國軍軍事會議中裁示：中
科院非軍職員工所領之品味加給及技術津貼所得稅追繳案，財稅單位對法律之引用不
宜因時而異，以溯及既往方式追課，亦有不妥。本案涉及層面甚廣，希相關單位重視
，儘速妥善處理。李主席復於八十五年五月八日在中常會指責相關單位未負責解決中
科院補稅問題，如查明係政府過錯，應由政府支出等語。八十七年十月十二日工商時
報亦刊出行政法院鍾院長就中科院非軍職員工所得稅行政訴訟事件，建議應由財政、
國防兩部協商解決，由此可見本件所得稅追補繳案，錯不在員工。五、本件如經鈞院
駁回，認定品位加給或技術津貼為中科院非軍職人員之薪資所得，則已退休離職之員
工即可向國防部暨中科院請求補發全額退休金差額，將使國庫損失甚鉅，且對去世之
員工，其欠稅如何處理，其家屬可否請求追補退休金之差額等等？故本件應依憲法第
十五條、第二十二條、第二十三條、所得稅法第四條第八款前段、稅捐稽徵法第一條
之一、四十八條之三及首揭函示以及長達二十八年之久之實質免稅所形成之既存之法
律秩序，與信賴保護原則、比例原則等審慎判決，以維原告權益，重樹政府威信，並
符法治等語。
被告答辯意旨略謂︰一、中科院之預算雖分別依計畫編列人事費支應其員工之各項給
與，但實際上領受「科技品位加給」或「技術津貼」之非軍職人員，無論配屬之單位
或參與不同計畫，悉依該院所訂「科技人員品位支給標準表」、「技術員薪給標準表
」之等級，每月按級定額領取「科技品位加給」或「技術津貼」。該院與其聘僱人員
之約定事項亦載明所指薪給，除實物代金及眷補費外，包括全部給與，是以該院非軍
職人員所領受之「科技品位加給」或「技術津貼」，核屬其因提供勞務所取得之報酬
。另被告於八十二年間曾派員前往該院現場瞭解結果，該院支付非軍職人員之「科技
品位加給」及「技術津貼」係採按月給付方式，揆諸所得稅法第四條第八款及財政部
六十八年十一月台財稅第三八五○一號、八十四年八月十四日台財稅第八四一六四一
四一八號函釋暨行政院秘書長八十四年十月十七日台八十四財三七○○七號函釋，原
核定以系爭薪資所得（研究補助費或品位加給）三○一、一○四元，併課當年度綜合
所得額，核定應補稅額二九、五二六元，要無不合。二、原告主張被告於認定標準未
明確前，追溯補徵系爭所得之綜合所得稅，實有悖依法課稅原則乙節。按財政部六十
八年十一月三十日台財稅第三八五○一號函釋，中科院發給研究人員之研究加給依職
級按月定額發給者，應屬各該研究人員之薪資所得，給付時應依法辦理扣繳，所得人
並應於年度結算申報時合併申報課稅，並自六十九年一月起適用。是「品位加給」屬
薪資所得應合併申報課稅已臻明確，原告主張顯係對法令之誤解。三、原告主張財政
部及其所屬各區國稅局身為行政主管機關，雖得本於職權依據所得稅法責成行政釋示
聲明應稅之主張，但自六十八年稽徵機關函示徵免原則以來至八十三年十一月十七日
確定應稅之期間中科院依徵免原則認定免稅，並多次向桃園稅捐稽徵處及被告據實說
明，而主管機關除以所得稅法令彙編之函示，及不作為之默示同意此部分免稅，導致
長期以來中科院員工信賴此等主張乙節，查就中科院系爭「品位加給」或「技術津貼
」是否依法扣繳、申報情事，於被告成立前即八十年元月間經桃園縣稅捐稽徵處大溪
分處去函中科院請依法辦理，被告成立後亦先後多次函請中科院提示資料供核，此有
被告所屬大溪稽徵所八十三年一月二十二日北區國稅大溪審第00000000號等
函件可稽，是原告主張委無足採。且按現行所得稅法對此相關之規定條文，係於五十
二年制訂迄今，對系爭「品位加給」及「技術津貼」應依法課徵所得稅之規定並未修
正，被告依所得稅法規定補徵八十二年度綜合所得稅，依法並無不合，原告主張，顯
無理由，委無足採。原處分及所為復查、訴願、再訴願決定並無違誤，請准判決駁回
原告之訴等語。
  理  由
按中華民國政府或外國政府，國際機構、教育、文化、科學研究機構、團體，或其他
公私組織，為勵進修、研究或參加科學或職業訓練而給與之學金及研究、考察補
助費等所得，免納所得稅。但受領之學金或補助費，如係為授與人提供勞務所取得
之報酬，不適用之，為行為時所得稅法第四條第八款所規定。又凡公、教、軍、警、
公私事業職工薪資及提供勞務者之所得，為薪資所得，該項所得之計算，以在職務上
或工作上取得之各種薪資收入為所得額；前項薪資包括薪金、俸給、工資、津貼、歲
費、金、紅利、各種補助費及按月或按年分期給付之退休金或養老金。但為雇主之
目的，執行職務而支領之差旅費、日支費及加班費不超過規定標準者，及依同法第四
條規定免稅之項目，不在此限，復為同法第十四條第一項第三類所明定。本件原告八
十二年度綜合所得稅結算申報，被告初查以其漏報取自中科院之薪資所得三○一、一
○四元，乃核定補徵稅額二九、五二六元。原告不服，以系爭所得係研究補助費，依
行為時所得稅法第四條第八款規定，應屬免稅所得，且系爭所得係依研究計畫專案申
請及依各員工參與程度分別計算發放，並非定額給付，於會計上採按月給付僅屬權衡
變通辦法，其性質符合財政部六十八年十一月三十日台財稅字第三八五○一號函釋，
稽徵機關逐年至中科院查閱相關會計資料，亦對系爭所得未予扣繳一節未予置理，中
科院據以認定系爭研究補助費係屬免稅所得，應屬合法、適當，稽徵機關於經過數年
後始為應稅主張，有違信賴原則云云，申經復查結果，以原告為中科院非軍職員工，
八十二年度領取自中科院薪資中之三○一、一○四元屬品位加給，為其所不爭，而中
科院之預算雖分別依計畫編列人事費支應員工之各項給與，然領受科技品位加給或技
術津貼之非軍職人員，無論配屬之單位或參與不同計畫，悉依該院所訂「科技人員品
位加給支給標準表」「技術員薪給標準表」之等級，每月按級定額領取科技品位加給
或技術津貼。中科院聘僱人員之約定事項亦載明薪給除實物代金及眷補費外，包括全
部給與，業經被告所屬大溪稽徵所赴中科院查閱資料瞭解無誤，並為中科院八十一年
十一月三日八十一訓誠字第一六八七三號函所明示，系爭品位加給自始即屬薪資所得
，自應依法合併申報繳稅，原核定並無不合，乃未准變更。原告不服，循序起訴主張
如事實欄所列各節。查本件中科院之預算雖分別依計畫編列人事費支應其員工之各項
給與，但實際上領受「品位加給」或「技術津貼」之非軍職人員，無論配屬之單位參
與不同計畫，均依該院所訂「科技人員品位加給支給標準表」、「技術員薪給標準表
」之等級，每月按級定額領取科技品位加給或技術津貼。且該院與其聘僱人員之約定
事項亦載明所指薪給，除實物代金及眷補費外，包括全部給與，其非軍職人員所領受
之科技品位加給或技術津貼，核屬因提供勞務所取得之報酬，應無行為時所得稅法第
四條第八款免納所得稅規定之適用。況被告於八十二年間派員前往該中科院瞭解結果
，其支付非軍職人員之科技品位加給及技術津貼確係按月給付方式，復經中科院八十
一年十一月三日（八一）訓誠字第一六八七三號函致該局，說明該院各類薪資扣繳所
得稅狀況：「以該院於年度開始即訂有各項研究計畫，並按照研究計畫逐月實施。各
項研究計畫除一般經費外，為獎勵科技人員竭盡心智參與研發工作，另編列研發人員
研究補助費及技術津貼。為便利作業，研發人員研究補助費係採按月發放方式，再經
由成本歸戶手續，回歸計畫預算內（研究補助費採個案給付，必將增加人力及作業之
負擔，不符經濟效益）」等語。足見中科院給付非軍職員工之品位加給及技術津貼之
所得，屬經常性研究補助費給與，且依職級按月定額支給，為提供勞務所取得之報酬
，依行為時所得稅法第四條第八款但書及第十四條第一項第三類之規定，核非屬免稅
之所得，系爭應納稅款，既未逾稅捐稽徵法第二十一條所定核課期間，被告依上開所
得稅法規定、發單補徵稅款，核與租稅法定之原則無違。又未經選錄入法令彙編之財
政部函示，非即為無效，且系爭所得稅之課徵係依據所得稅法第四條第八款及第十四
條第一項第三類之規定，而非財政部之函釋。原告以該部六十八台財稅字第三八五○
一號等函釋未經編列該編印之所得稅法法令彙編，應屬無效，須經重新函示，方能起
課云云，尚有誤會。另所得稅法規定扣繳義務人之扣繳義務，旨在保障所得稅之課徵
，而依所得稅法第七十一條規定，原告為系爭所得之繳納及申報義務人，是如扣繳義
務人未善盡扣繳義務，稽徵機關經查得實情後除得向扣繳義務人追究外，非不得逕向
為納稅及申報義務人之原告追徵，原告謂未向中科院追究，而逕向其補徵系爭稅款，
有違平等原則及程序正義云云，亦不足取。至所稱信賴保護原則，係指人民信賴政府
機關之決定，就其生活關係已有適當之安排，應給予保護或給予合理補償而言。本件
財政部（六十八）台財稅第三八五○一號函釋說明：「一、凡依職級按月定額發給者
，應屬各該研究人員之薪資所得，應於給付時應依法辦理扣繳，所得人並應於年度結
算申報時合併申報課稅。二、如係按研究計劃個案給付、並非通案按職級按月給付者
，則為研究補助費，依法可免納所得稅。三、如屬第一種情形，中科院以往未依法扣
繳，所得人以往年度亦未申報納稅者，應即請中科院轉知各所得人自行向稽徵機關補
報並補繳應納稅款，可免予處罰，自六十九年一月起，中科院應於給付時依法扣繳，
所得人應於每年終後合併申報綜合所得稅。．．．」並未就系爭依職級按月定額發給
之所得為應予免稅之承諾，自無信賴保護原則之適用。是原告應依規定申報系爭所得
而未申報，被告依首揭規定補徵漏報稅款二九、五二六元，一再訴願決定遞予維持，
均無違誤。原告起訴意旨，難謂有理，應予駁回。又本件事實已臻明確，原告請行言
詞辯論，及命中科院參加訴訟，核無必要，併此明。
據上論結，本件原告之訴為無理由，依行政訴訟法施行法第二條、行政訴訟法第九十
八條第三項前段，判決如主文。
中    華    民    國     八十九      年     十一     月       九        日
                    最 高 行 政 法 院  第 五 庭
                                審 判 長 法  官      廖  政  雄
                                         法  官      蔡  進  田
                                         法  官      趙  永  康
                                         法  官      林  清  祥
                                         法  官      姜  仁  脩
右  正  本  證  明  與  原  本  無  異
                                         法院書記官  彭  秀  玲
中    華    民    國     八十九      年     十一     月       九        日


司法院資訊處製作；財團法人民間司法改革基金會備份。
